臺灣高等法院刑事判決　　　　　　　　100年度上訴字第946號
上　訴　人　臺灣新竹地方法院檢察署檢察官
被　　　告　巫嘉豪
輔　佐　人　巫嘉彬
選任辯護人　廖士毅律師
上列上訴人因被告偽造文書等案件，不服臺灣新竹地方法院99年
度審訴字第846 號，中華民國99年12月31日第一審判決（起訴案
號：臺灣新竹地方法院檢察署99年度偵字第6423號），提起上訴
，本院判決如下：
    主  文
原判決撤銷。
巫嘉豪共同犯行使偽造公文書罪，處有期徒刑壹年陸月。緩刑肆
年，緩刑期間交付保護管束。扣案之偽造「台北地檢署監管科收
據」壹張、「臺灣省法務部特別執行署梁健輝書記官」識別證壹
張及行動電話壹具（含SIM 卡卡號000000000000000 號壹張），
均沒收。
    事  實
一、巫嘉豪（原判決及起訴書中關於『巫家豪』之記載，均係『
    巫嘉豪』之誤載）於民國99年8 月11日晚間8 時許，經由網
    站「豆豆聊天室」，與真實姓名年籍不詳、綽號「阿呆」之
    成年不法集團成員結識後，明知該不法集團乃係利用一般人
    不熟悉警察、司法機關偵辦刑事案件流程、倘接獲自稱檢察
    官、法官來電告知涉犯刑案，並於見面後出示偽造司法機關
    公文書等物後，多會信以為真因而依從指示辦理相關事項之
    心理，而以此為詐術內容詐騙他人財物，竟共同基於僭越行
    使公務員職權、行使偽造公文書、行使偽造特種文書及意圖
    為自己不法所有之犯意聯絡，於99年8 月13日上午6 時許，
    由「阿呆」與1 名真實姓名年籍不詳之成年男子（下稱某成
    年人甲）駕駛車牌號碼不詳之自用小客車，至臺南縣仁德鄉
    家樂福賣場門口搭載巫嘉豪後，出發前往新竹市。於上開車
    輛內，由巫嘉豪提供大頭照予「阿呆」，「阿呆」隨即將巫
    嘉豪之大頭照黏貼於「臺灣省法務部特別執行署梁健輝書記
    官」識別證上，以此方式共同偽造書記官識別證，足生損害
    於法務部對於所屬機關識別證件管理之正確性與「梁健輝」
    。「阿呆」再將上開偽造之書記官識別證、聯絡使用之NOKI
    A （原判決誤載為NOKIE ）行動電話1 支（含SIM 卡卡號00
    0000000000000 號）及由該不法集團成員於不詳時、地，事
    先製作不實之「台北地檢署監管科收據」之公文書1 張等物
    交予巫嘉豪，巫嘉豪明知上開識別證及收據均係偽造，仍持
    以冒充公務員書記官擔任出面取款工作。嗣於99年8 月13日
    中午12時20分許前之某時許，不法集團某成員以電話向葉金
    月詐稱為「法務部特別執行署監管科梁健輝書記官」，並佯
    稱檢察官欲監管其財產，須將金錢託管，託付保管金額為新
    臺幣（下同）75萬元，並約定在新竹市○○路與武陵路口交
    款云云，幸葉金月即時發覺有異，未陷於錯誤，而通知員警
    至現場埋伏，並依不法集團成員指示前往上開地點等候。迨
    於同日中午12時20分許，巫嘉豪先於上開地點附近下車，再
    依不法集團成員之電話指示，向葉金月冒稱「梁健輝書記官
    」，並出示上開偽造之識別證及收據予葉金月觀覽而行使之
    ，足以生損害於梁健輝及法務部暨其所屬臺灣臺北地方法院
    檢察署威信及司法機關對於公文書管理之正確性。嗣經埋伏
    於現場之員警當場逮捕，並扣得偽造之「台北地檢署監管科
    收據」公文書1 張、「臺灣省法務部特別執行署梁健輝書記
    官」識別證1 張及供犯罪所用之NOKIA 行動電話1 支（含SI
    M 卡卡號000000000000000 號1 張），致巫嘉豪等人施行之
    詐術未能得逞，始查悉上情。
二、案經葉金月訴由新竹市警察局第一分局報告臺灣新竹地方法
    院檢察署檢察官偵查起訴。
    理  由
一、程序部分：
    按被告以外之人於審判外之言詞或書面陳述，除法律有規定
    者外，不得作為證據，刑事訴訟法第159 條第1 項固有明文
    ；惟被告以外之人於審判外之陳述，雖不符同法第159 條之
    1 至之4 規定，而經當事人於審判程序同意作為證據，法院
    審酌該言詞陳述或書面陳述作成時之情況，認為適當者，亦
    得為證據。又當事人、代理人或辯護人於法院調查證據時，
    知有第159 條第1 項不得為證據之情形，而未於言詞辯論終
    結前聲明異議者，視為有前項之同意，同法第159 條之5 亦
    定有明文。本件檢察官、被告及辯護人於本院審判程序中，
    對於本案相關證人於警詢、偵查中之證述暨其他相關具傳聞
    性質之證據資料之證據能力，均表示無意見，且迄於言詞辯
    論終結前亦未聲明異議。本院審酌本案證人之陳述及證據資
    料作成時之情況，核無違法取證或其他瑕疵，證據力亦無明
    顯過低之情形，認為以之作為證據為適當，是依刑事訴訟法
    第159 條之5 規定，前述證人於審判外之陳述及相關證據資
    料，自均得作為證據。
二、得心證之理由：
（一）被告巫嘉豪於警詢、偵查中之供述、原審及本院審理中之
      自白，陳稱：我與共犯綽號「阿呆」之成年不法集團成員
      ，係經由網站「豆豆聊天室」結識，我跟「阿呆」說我沒
      有工作，共犯「阿呆」說他那邊有工作便留下他的電話給
      我，我打電話給「阿呆」，他叫我先去拍大頭照，後來我
      在99年8 月13日上午6 時許，到臺南縣仁德鄉家樂福賣場
      門口，搭乘由共犯「阿呆」與某成年人甲駕駛車牌號碼不
      詳之自用小客車，在車上把大頭照交給「阿呆」，他就把
      我的大頭照貼在識別證上，「阿呆」叫我換衣服。後來他
      們開車載我到新竹市，在新竹市○○路與武陵路口下車時
      ，他們將上開識別證、「台北地檢署監管科收據」及NOKI
      A 手機1 支（含SIM 卡卡號000000000000000 號）交給我
      ，「阿呆」告訴我說要我到上址附近某早餐店等待電話聯
      絡，旋由共犯某成年人甲來電，指示我將口袋內偽造之識
      別證及「台北地檢署監管科收據」之公文書拿給告訴人葉
      金月，並拿取物品，我便向告訴人葉金月說這是我的證件
      ，該證件上印有書記官之字樣並貼有我的照片，我承認假
      冒書記官之名義要向告訴人葉金月收取詐騙款項等語（見
      偵查卷第9 至11、35至37、71、72頁，原審卷第15至16、
      19至20頁）。
（二）告訴人即被害人葉金月於警詢時、偵查中之供述，其稱：
      我於99年8 月13日中午12時20分許前之某時許，接獲詐騙
      集團來電，自稱為「法務部特別執行署監管科書記官梁健
      輝」，並佯稱檢察官欲監管其財產，須將金錢託管，託付
      保管金額為75萬元，並約定於99年8 月13日中午12時20分
      許，在新竹市○○路與武陵路口交款，本件案發當時被告
      巫嘉豪到場後有向我表明他是書記官，並提出上開證件及
      收據，在旁之員警隨即衝出來將被告巫嘉豪逮捕，因為我
      沒錢且已事先報案，所以未提款75萬元等語（見偵查卷第
      5 至8 、70、71頁）。
（三）此外，復有扣案偽造之「臺北地檢署監管科收據」公文書
      （其上含有偽造之「法務部地檢署」公印文1 枚）、貼有
      被告巫嘉豪大頭照之「臺灣省法務部特別執行署監管科梁
      健輝書記官」識別證各1 份、NOKIA 行動電話1 支（含SI
      M 卡卡號000000000000000 號）等物可佐：足認被告巫嘉
      豪提供其大頭照予詐騙集團成員，由共犯「阿呆」將之黏
      貼於「臺灣省法務部特別執行署監管科梁健輝書記官」識
      別證上，共同偽造特種文書，連同NOKIA 行動電話1 支（
      含SIM 卡卡號000000000000000 號）及偽造之「台北地檢
      署監管科收據」公文書1 張交付與被告巫嘉豪，由被告巫
      嘉豪持偽造之「臺北地檢署監管科收據」公文書及書記官
      識別證，向告訴人葉金月冒稱為書記官而行使上開偽造公
      文書、特種文書及詐欺等事實甚明。
（四）綜上，本件事證明確，被告巫嘉豪上揭犯行均堪認定，應
      依法予以論科。
三、論罪科刑及撤銷改判之理由：
（一）按公文書係指公務員職務上製作之文書，刑法第10條第3
      項定有明文；而刑法上偽造文書罪，係著重於保護公共信
      用之法益，即使該偽造文書所載名義制作人實無其人，而
      社會上一般人仍有誤信其為真正文書之危險，仍難阻卻犯
      罪之成立（最高法院54年度台上字第1404號判例參照）。
      查本件所偽造「台北地檢署監管科收據」之文書，雖以法
      務部或檢察署監管科之名義製作，且實際上並無此一單位
      ，然其內容均與犯罪偵查事項有關，核與檢察署之業務相
      當，且一般人苟非熟知檢察組織，尚不足以分辨該單位是
      否實際存在，仍有誤信該等文書為公務員職務上所製作之
      真正文書之危險，揆諸前開說明，堪認係偽造之公文書無
      訛。復按公務機關識別證屬於品行、能力、服務相類證書
      之一種，查供本件犯罪所用之「臺灣省法務部特別執行署
      書記官梁健輝」識別證，係表示在該機關任職、服務之證
      書，即為刑法第212 條所稱服務證書之特種文書。
（二）核被告巫嘉豪所為，係犯刑法第158 條僭行公務員職權罪
      、第216 條、第211 條、第212 條行使偽造公文書及特種
      文書罪及同法第339 條第1 項、第3 項之詐欺取財未遂罪
      。其偽造特種文書之低度行為，為行使偽造特種文書之高
      度行為所吸收，不另論罪。又被告以一行為觸犯僭行公務
      員職權罪、行使偽造公文書罪、行使偽造特種文書罪及詐
      欺取財未遂罪等罪名，為想像競合犯，依刑法第55條之規
      定，應從較重之共同行使偽造公文書罪處斷。
（三）按刑法上所謂共同實施，並不以參與全部犯罪行為為必要
      ，其分擔實施一部分行為者，仍屬共同正犯；共同實施犯
      罪行為之人，在合同意思範圍以內，各自分擔犯罪行為之
      一部，相互利用他人之行為，以達其犯罪之目的者，即應
      對於全部所發生之結果負責（最高法院28年上字第3110號
      判例、46年度臺上字第1304號判例意旨足資參照），被告
      巫嘉豪就上開偽造識別證、行使偽造公文書、冒充公務員
      行使職務及詐欺取財之行為，係分擔提供個人照片以偽造
      識別證、出面向被害人收取款項、行使偽造特種文書及公
      文書等行為，且對上開行為均有認識，是被告巫嘉豪就前
      開犯行，與共犯「阿呆」、某成年人甲等不法集團成員間
      ，有犯意聯絡及行為分擔，應論以共同正犯。
（四）原審認被告事證明確，予以論罪科刑，固非無見，惟查，
      (1)「台北地檢署監管科收據」係被告加入上開詐騙集團前
      ，由詐欺集團成員事先在不詳時地偽造而來，被告並未參
      與偽造公印文及公文書部分，原判決事實欄記載被告基於
      共同偽造公印文之犯意聯絡，並於理由中說明「偽造公印
      文之一部行為，為偽造公文書之全部行為所吸收」，容有
      誤會；(2)被告係同時出示偽造之識別證及收據予葉金月觀
      覽而行使之，原判決事實欄僅記載被告出示偽造之識別證
      予葉金月觀覽而行使，亦有未洽；(3)又原判決既認被告係
      以一行為觸犯僭行公務員職權罪、行使偽造公文書罪、行
      使偽造特種文書罪及詐欺取財未遂罪等罪名，為想像競合
      犯，依刑法第55條之規定，應從較重之共同行使偽造公文
      書罪處斷，然又敘明「依刑法第25條第2 項規定，按既遂
      犯之刑度減輕其刑」，並於論罪法條欄上引用「刑法第25
      條第2 項」，亦非妥適；(4)原判決判處有期徒刑一年，卻
      於理由中記載「併諭知易科罰金之折算標準」，及論罪法
      條欄上引用「刑法第41條第1 項前段、第2 項」，均有未
      洽。檢察官上訴意旨略以：被告不僅向純樸平民詐取生平
      之積蓄，也對官署之公信力造成莫大之傷害，原審就本案
      判處被告最低刑度有期徒刑一年，並諭知緩刑三年，未讓
      被告入監服刑，會讓其他詐欺集團成員了解到，詐騙行為
      是不用付出自由的代價云云，惟查被害人葉金月前三次遭
      詐欺集團騙取積蓄時，被告尚未加入該不法集團，又被告
      係因急於找工作，而遭詐騙集團利用擔任取款工作，且依
      其智識程度及犯後坦承犯行，知所悔悟等情觀之，被告實
      非詭詐之騙徒，公訴人認原審諭知緩刑不當，而指摘原判
      決不當，其上訴雖無理由，惟原判決既有上述可議之處，
      自屬無可維持，應由本院予以撤銷改判。爰審酌被告前無
      任何刑事紀錄，此有本院前案紀錄表1 份附卷可據，足徵
      其素行尚佳，被告行為時甫滿十八歲，竟不知循正當途徑
      獲取財物，其犯罪之動機、目的係貪圖不法利益，而共同
      以詐術騙取無辜告訴人葉金月之財物，導致告訴人葉金月
      險遭騙取75萬元（本件尚未得手）；又本案係以行使偽造
      上揭檢察機關公文書，兼以行使偽造書記官識別證而僭行
      公務員職權之方式，詐騙告訴人葉金月，嚴重影響檢察機
      關公文書之正確性及司法機關公信力，犯罪所生之危害程
      度非低，本不宜寬貸，惟考量被告於犯後坦認犯行，態度
      尚佳，兼衡其角色分擔係提供個人照片以偽造識別證及擔
      任不法集團之收款工作，並審酌其犯罪動機、目的、手段
      、品性、生活狀況、智識程度、犯罪所生損害等一切情狀
      ，量處如主文第二項所示之刑，以示懲儆。末查，被告未
      曾因故意犯罪受有期徒刑以上刑之宣告，有本院被告前案
      紀錄表1 份附卷可稽。其行為時甫滿十八歲，因求職心切
      而一時失慮，致罹刑典，又被告於本件並未實際詐得財物
      ，兼衡被告學歷為國中肄業，年紀尚輕，其監護人即父親
      於96年間死亡後，失其所怙，學識及社會經驗不足，思慮
      難謂周詳，經此偵查科刑之教訓後，當已知所警惕，信無
      再犯之虞，本院因認前所宣告之刑，以暫不執行為適當，
      爰依刑法第74條第1 項第1 款之規定，併予宣告緩刑4 年
      ，以啟自新。又考量被告巫嘉豪既已年滿18歲，本應知曉
      其行為之法律效果，竟仍為本件犯行，顯見其法治觀念實
      有加強之必要，本院為使其習得正確之法律概念及時刻記
      取教訓，並導正其之偏差行為，遏止其再度犯罪，爰併依
      刑法第93條第1 項第1 款規定，諭知被告於緩刑期間，付
      保護管束，以觀後效。
（五）扣案之偽造「臺灣省法務部特別執行署監管科書記官梁健
      輝」之識別證1 張、偽造「台北地檢署監管科收據」之公
      文書1 張、NOKIA 行動電話1 支（含SIM 卡卡號00000000
      0000000 號1 張），均係被告與所屬不法集團之共犯所有
      ，且供本件行騙及收取上開詐得款項所用之物，業據被告
      巫嘉豪供明在卷（見原審卷第19至20頁），應依刑法第38
      條第1 項第2 款之規定宣告沒收。至扣案偽造之「台北地
      檢署監管科收據」公文書上偽造「法務部地檢署」公印文
      1 枚，因該偽造之公文書既經宣告沒收，自無庸再為沒收
      之諭知，併予敘明。
據上論斷，應依刑事訴訟法第369 條第1 項前段、第364 條、第
299 條第1 項前段，刑法第28條、第158 條第1 項、第216 條、
第211 條、第212 條、第339 條第1 項、第3 項、第55條、第74
條第1 項第1 款、第93條第1 項第1 款、第38條第1 項第2 款，
刑法施行法第1 條之1 ，判決如主文。
本案經檢察官吳國南到庭執行職務。
中    華    民    國   100    年    5     月    31    日
                  刑事第一庭審判長法  官  葉騰瑞
                                  法  官  莊明彰
                                  法  官  彭政章
以上正本證明與原本無異。
如不服本判決，應於收受送達後10日內向本院提出上訴書狀，其
未敘述上訴之理由者並得於提起上訴後10日內向本院補提理由書
（均須按他造當事人之人數附繕本）「切勿逕送上級法院」。
                                  書記官  杜宜寧
中    華    民    國   100    年    5     月    31    日
附錄本案論罪科刑法條：
中華民國刑法第158條第1項
冒充公務員而行使其職權者，處3年以下有期徒刑、拘役或5百元
以下罰金。
中華民國刑法第211條
偽造、變造公文書，足以生損害於公眾或他人者，處1年以上7年
以下有期徒刑。
中華民國刑法第212條
偽造、變造護照、旅券、免許證、特許證及關於品行、能力、服
務或其他相類之證書、介紹書，足以生損害於公眾或他人者，處
1年以下有期徒刑、拘役或3百元以下罰金。
中華民國刑法第216條
行使第210條至第215條之文書者，依偽造、變造文書或登載不實
事項或使登載不實事項之規定處斷。
中華民國刑法第339條
意圖為自己或第三人不法之所有，以詐術使人將本人或第三人之
物交付者，處5年以下有期徒刑、拘役或科或併科1千元以下罰金
。
以前項方法得財產上不法之利益或使第三人得之者，亦同。
前二項之未遂犯罰之。